臺灣高等法院刑事判決
110年度上易字第1561號
上  訴  人  臺灣士林地方檢察署檢察官
被      告  梁景森  


選任辯護人  陳恒寬律師
            阮宥橙律師
            周  宣律師
上列上訴人因被告妨害自由案件，不服臺灣士林地方法院110年
度易字第147號，中華民國110年5月27日所為之第一審判決（起
訴案號：臺灣士林地方檢察署109年度偵字第14475號），提起上
訴，本院判決如下：
    主  文
原判決撤銷。
梁景森犯強制罪，處拘役貳拾日，如易科罰金，以新臺幣壹仟元
折算壹日。
    事  實
一、梁景森於民國109年4月13日18時12分許，駕駛車牌號碼0000
    -00號自用小客車（下稱B車），行經臺北市中山北路6段與
    克強路口時，因前方楊順益駕駛車牌號碼000-0000號營業自
    小客車（下稱A車），突然由內側車道變換至外側車道，致
    梁景森駕駛之B車緊急煞車，梁景森因而心生不滿，隨即於
    同日18時20分許，將B車駛至臺北市○○○路0段000號前，基於
    妨害人行使自由離去權利之強制犯意，將B車切換至內側車
    道並斜停在A車前，致楊順益駕駛之A車緊急煞車停在內側車
    道上，以此強暴方式，妨害楊順益正當行進之權利，梁景森
    隨即下車上前拍打A車之車窗玻璃、擋風玻璃，並質問楊順
    益之前揭違規行為造成危險，將予舉報等語，再走到A車前
    方拿出手機朝A車拍攝後，始駕駛B車離去。嗣經楊順益報警
    並提供A車之行車紀錄器而查悉上情。
二、案經楊順益訴由臺北市政府警察局士林分局移送臺灣士林地
    方檢察署檢察官偵查起訴。
    理  由
壹、證據能力之說明
一、按被告以外之人於審判外之言詞或書面陳述，除法律有規定
    者外，不得作為證據。又被告以外之人於審判外之陳述，雖
    不符合刑事訴訟法第159條之1至第159條之4之規定，但經當
    事人於審判程序同意作為證據，法院審酌該言詞陳述或書面
    陳述作成時之情況，認為適當者，亦得為證據；當事人、代
    理人或辯護人於法院調查證據時，知有同法第159條第1項不
    得為證據之情形，而未於言詞辯論終結前聲明異議者，視為
    有前項之同意。刑事訴訟法第159條第1項及第159條之5分別
    定有明文。本件檢察官、被告梁景森及辯護人，就本件卷內
    被告以外之人於審判外之陳述，於本院準備程序均表示同意
    有證據能力等語（見本院卷第55、56頁），且迄本院言詞辯
    論終結前未聲明異議，經本院審酌該等證據之作成情況，核
    無違法取證或其他瑕疵，認均適為本案認定事實之依據，依
    刑事訴訟法第159條之5規定，均有證據能力。至辯護人另稱
    ：告訴人楊順益警詢陳述為審判外陳述，沒有證據能力等語
    （見本院卷第55頁），惟因本院並未引用楊順益警詢陳述作
    為本案積極證據之用，自毋庸討論楊順益警詢筆錄之證據能
    力問題，併予說明。
二、又本件認定事實引用之卷內其餘非供述證據（詳後述），並
    無證據證明係公務員違背法定程序取得，依同法第158條之4
    規定反面解釋，均有證據能力。
貳、實體方面
一、認定犯罪事實所憑之證據及理由：
　　訊據被告固坦承於上開時、地，因告訴人駕駛A車突然由內
    側車道變換至外側車道，致被告駕駛之B車緊急煞車，被告
    因而駕駛B車追上A車後，切換至內側車道後斜停在告訴人駕
    駛之A車前，致A車緊急煞車停在內側車道上等事實，惟否認
    有何強制犯行，辯稱：告訴人開車沒有打方向燈切入我行駛
    的車道，造成我緊急煞車，告訴人已侵犯我的路權，當時我
    將車斜停在告訴人車輛前，並沒有強制告訴人或限制他的通
    行，且我的車跟告訴人的車中間還有一段距離，他如果要離
    開隨時都可以離開，我並沒有強制限制告訴人的行動，我攔
    下告訴人，只是要告訴他剛有危險駕駛行為，這樣做是不對
    的等語。經查：
(一)被告駕駛B車於109年4月13日18時12分許，行經臺北市中山
    北路6段與克強路口時，因前方告訴人駕駛A車，突然由內側
    車道變換至外側車道，致被告駕駛B車緊急煞車，被告因不
    滿告訴人之駕駛行為，即於同日18時20分許，追至臺北市○○
    ○路0段000號前，將A車切換至內側車道並斜停在B車前，致A
    車緊急煞車停在內側車道上，被告隨即下車上前拍打A車之
    車窗玻璃、擋風玻璃，並質問告訴人違規行為造成危險，將
    予舉報，再走到A車前方拿出手機朝A車拍攝後，始駕駛B車
    離去等事實，業據被告於警詢、偵訊、原審及本院供述在卷
    （見偵卷第8、9、43、45頁，原審卷第29、53至56頁，本院
    卷第80、81頁），與告訴人於偵訊、原審證述之情節（見偵
    卷第41頁，原審卷第42至50頁），大致相符，復經原審勘驗
    A車之行車紀錄器錄影畫面，勘驗結果略為：00：43，外側
    車道出現B車閃方向燈，切入A車前方後，車身左斜停下，A
    車因而緊急煞停在車道上（圖13至17）。00：52，被告自B
    車駕駛座下車，走向A車駕駛座方向後消失在畫面中（圖18
    至19)。01：03，畫面有輕微震動一下（圖20）。01：16，
    被告自A車駕駛座方向，走到A車前方，拿出手機朝車內拍攝
    （圖21至22）。01：35，被告指著A車說1句話後，回到B車
    （圖23至25）。01：43，B車往前在内側車道行駛，A車亦跟
    隨在B車後方，兩車在下一路口停等紅燈（圖25至27)等情，
    有原審勘驗筆錄及行車紀錄器畫面截圖在卷可稽（見原審易
    字卷第69至74頁）。是此部分事實，首堪認定。
(二)按刑法第304條之強制罪，乃以強暴、脅迫使人行無義務之
    事或妨害人行使權利為構成要件，所謂強暴，並不以對他人
    身體施加有形力為限，即使是當場對「物」施以有形力，而
    干擾、妨礙他人意思決定之自由，亦足當之（最高法院110
    年度台上字第1405號判決採同一意旨）。本件告訴人本有自
    由駕車行駛於道路上之權利，被告縱因對於告訴人先前違規
    駕駛行為（此部分並無證據）心生不滿，甚或為檢舉告訴人
    交通違規行為，自無於道路上任意攔阻告訴人駕車行進之權
    利，告訴人亦無配合被告舉措而將車輛停在內側車道上之義
    務，是被告駕駛B車斜停於告訴人A車行駛之內側車道前方之
    行為，致告訴人駕駛之A車緊急煞停在內側車道上，無法繼
    續向前行駛，自屬間接物理力之實施，被告所為依一般常情
    ，一定程度足以壓抑告訴人之意思決定或意思活動之自由，
    進而妨害告訴人行使權利，依前開說明，自屬強制罪所指之
    強暴行為，且亦生告訴人無法繼續沿內側車道駕車前行之結
    果，是被告所為自已該當於強制既遂罪之構成要件。被告辯
    稱：我並沒有強制、限制告訴人的行動等語，暨辯護人辯護
    稱：被告並無妨害告訴人行使權利之客觀行為等節，顯非可
    採。
(三)觀諸原審就告訴人提出之A車行車紀錄器畫面檔案勘驗結果
    ，00：43，外側車道出現B車閃方向燈，切入A車前方後，車
    身左斜停下，A車因而緊急煞停在車道上，有原審勘驗筆錄
    及行車紀錄器畫面截圖在卷可稽（見原審卷第69、70頁），
    並參之被告原審供稱：依照當時兩車位置，告訴人將A車之
    方向盤打到死就可以右轉出去等語（見原審卷第56頁），堪
    認被告為將告訴人之A車攔停，於告訴人A車行駛內側車道之
    際，駕駛B車切入內側車道，斜停在A車前方，告訴人無從向
    前沿內側車道行駛，已妨害告訴人原本沿內側車道向前行駛
    之意思決定，業如前述；況所謂妨害他人行使權利，本即包
    含妨害他人原本之意思決定或意思活動之情在內，縱如被告
    所述，告訴人當時可將A車方向盤打到底向右切入外側車道
    ，或告訴人縱尚得以倒車後變換至右側外車道之方式離去，
    均已妨害告訴人原本之意思決定，亦不能認告訴人權利之行
    使未受妨害，是被告辯稱：我的車跟告訴人的車中間還有一
    段距離，他如果要離開隨時都可以離開等語，暨辯護人辯護
    稱：當時情況下難認被告有完全阻擋告訴人離去之自由等節
    ，與客觀事實不符，亦非可採。　　
(四)被告雖否認有強制犯意，辯稱：我攔下告訴人只是要告訴他
    有危險駕駛，這樣做是不對的等語，暨辯護人辯護稱：告訴
    人以橫切車道的方式來造成後車的行車安全的危害，被告主
    觀目的不是出於發洩，是想要讓告訴人知道告訴人應該要遵
    守行車秩序及道路用路安全，並無強制犯意等節。惟被告警
    詢、偵訊時供稱：我下車跟告訴人說他這樣是危險駕駛，並
    拍打A車擋風玻璃3、4下叫告訴人下車，但他都不下車，告
    訴人也沒有回我話，我就走到A車前面，對A車拍照，之後我
    跟告訴人說你是臺灣大車隊，怎麼可以做出罔顧乘客生命的
    事情，我可以舉報你，他還是沒有回應我，我就開車離開了
    等語（見偵卷第9、43頁），顯見當時被告主觀上，確是要
    以此種停擋告訴人車輛之方式，讓告訴人停車、下車並就檢
    舉等事與之對話。茲查告訴人縱有交通違規行為，然被告不
    具公路主管或警察機關之身分或職權，告訴人亦無停車接受
    被告檢舉之法律上義務，且被告於原審更坦承：我有急加速
    到告訴人A車前方，我知道突然將車急切進來，發生車禍事
    故機率很高等語（見原審卷第53頁），並觀諸原審勘驗筆錄
    所示，被告將其所駕駛B車斜停放於告訴人A車行駛之內側車
    道前方停車之方式，A車因而緊急煞停在車道上等情，顯非
    理性勸導可言，足認被告確有以此方式妨害告訴人於同一車
    道繼續向前行駛之意，已足以壓抑告訴人之意思決定或意思
    活動之自由。故被告明知其無權停擋告訴人車輛向前行駛，
    告訴人亦無停車或依被告要求下車受檢舉之法律上義務，卻
    仍執意將其車輛斜停在告訴人之車輛前，妨害告訴人意思活
    動之自由，被告主觀上確具有強制之犯意，被告及辯護人上
    開辯解，均不可採。
(五)按構成要件該當性、違法性，均為成立犯罪之要件。其中構
    成要件之形式規定本身，僅一般抽象違法性之類型推定，行
    為之具體違法性，仍有待個案作綜合之調查認定。基於刑法
    謙抑思想、最後手段性及罪責相當原則，並符合人民法律感
    情及社會通念，對於違法行為之評價，應就行為內容、程度
    ，以被害法益是否輕微、行為逸脫是否輕微等基準，從質、
    量之面向，考量是否值得科處刑罰。倘其違法行為未達值得
    處罰之「可罰違法性」，即可阻卻違法，仍難成立犯罪。亦
    即行為雖該當犯罪構成要件之規定，但侵害之法益及行為均
    甚輕微，在一般社會倫理觀念上尚難認有科以刑罰之必要，
    且此項行為不予追訴處罰，亦不違反社會共同生活之法律秩
    序，始得視為無實質違法性，而不繩之以法。另強制罪，僅
    在其強制行為之手段、目的均屬合法，復可認其間具備內在
    合理關聯性，而為社會倫理所得容忍時，始欠缺實質之違法
    性（最高法院110年度台非字第54號、110年度台上字第1405
    號判決意旨參照）。本件被告係於告訴人駕駛A車行駛內側
    車道之際，駕駛B車切入並斜停放於告訴人之A車前，
　　致告訴人駕駛之A車緊急煞車停在內側車道上，所為強暴手
    段雖非直接物理力之實施，然其間接物理力之實施程度顯非
    輕微，告訴人駕駛A車雖於當時停留在內側車道上，然依原
    審勘驗結果所示，行車紀錄器畫面截圖15（行車紀錄器畫面
    顯示02：37：16）起，被告駕駛B車斜停在內側車道上，至
    行車紀錄器畫面截圖26（行車紀錄器畫面顯示02：38：16）
    ，被告駕駛B車離去等情，是被告於車流繁忙之道路上為此
    強制行為，被告亦下車走向A車駕駛座方向，上前質問告訴
    人違規駕駛造成危險，將予舉報等語，並以手拍打A車車窗
    玻璃、擋風玻璃，再走到A車前方拿出手機朝A車拍攝，參以
    告訴人駕駛A車在內側車道停留時間50餘秒，衡諸一般社會
    倫理觀念，被告上述強制行為，已足以壓抑告訴人之意思決
    定或意思活動之自由，進而妨害告訴人行使權利，難認被告
    之行為不具實質違法性；又被告實施強制行為之目的，僅在
    於舉發告訴人所駕營業小客車違規之行政不法，其目的雖非
    違法，然依比例原則衡量結果，其侵害法益之程度並未較諸
    所積極維護之利益輕微，亦難認其行為可為社會倫理所得容
    忍，而欠缺實質之違法性。是辯護人辯護意旨，以被告沒有
    不法目的存在，其行為不具有持續性、手段極其輕微，也沒
    有明顯的強制作用，且被告之目的亦無違法性，依手段與目
    的間之關聯，被告所為未達到可資非難之刑事不法程度等節
    置辯，亦非有據。
(六)綜上所述，被告及辯護人辯解，均無足採。本案事證明確，
    被告犯行堪以認定，應依法論科。
二、論罪：
　　核被告所為，係犯刑法第304條第1項之強制罪。
三、撤銷改判之理由：
　　原審審理後，認為被告犯罪不能證明，而為無罪之諭知，尚
    有未恰，檢察官上訴指摘原判決不當，為有理由，自應由本
    院將原判決撤銷改判。
四、量刑：
　　爰以行為人之責任為基礎，審酌被告駕駛B車斜停於告訴人
    之A車前方之強暴方式，致告訴人之A車緊急煞停在內側車道
    上，妨害告訴人正常行進之權利，行為實值非難；兼衡被告
    係因不滿告訴人之駕駛行為，而以上開方式將其攔停之犯罪
    動機、目的，犯罪手段、所生危害，被告於本院自陳大學畢
    業之智識程度，現從事證券業，與配偶同住、需扶養母親之
    生活狀況，暨被告自承對本案已有警惕，日後不再干涉他人
    事務等語（見本院卷第85頁）等一切情狀，量處如主文第二
    項所示之刑，並諭知易科罰金之折算標準。
據上論斷，應依刑事訴訟法第369條第1項前段、第364條、第299
條第1項前段，判決如主文。
本案經檢察官蕭方舟到庭執行職務。
中　　華　　民　　國　　110 　年　　12　　月　　29　　日
                  刑事第二庭    審判長法　官  遲中慧
                                      法　官  李世華
                                      法　官  楊志雄
以上正本證明與原本無異。
如不服本判決，應於收受送達後20日內向本院提出上訴書狀，其
未敘述上訴之理由者並得於提起上訴後20日內向本院補提理由書
（均須按他造當事人之人數附繕本）「切勿逕送上級法院」。
                                      書記官  林昱廷
中　　華　　民　　國　　110 　年　　12　　月　　29　　日
附錄：本案論罪科刑法條全文
刑法第304條
以強暴、脅迫使人行無義務之事或妨害人行使權利者，處三年以
下有期徒刑、拘役或九千元以下罰金。
前項之未遂犯罰之。